【裁判字號】    99,訴,533
【裁判日期】    990729
【裁判案由】    營業稅
【裁判全文】
臺北高等行政法院判決
                                  99年度訴字第533號
                                  99年7月15日辯論終結
原      告  維嘉斯國際股份有限公司
代  表  人  甲○○
訴訟代理人  乙○○（會計師）
被      告  財政部臺灣省北區國稅局
代  表  人  丙○○○○○○住同上
訴訟代理人  丁○○
上列當事人間營業稅事件，原告不服財政部中華民國98年12月31
日台財訴字第09800605140 號（案號：第09803808號）訴願決定
，提起行政訴訟，本院判決如下：
    主  文
原告之訴駁回。
訴訟費用由原告負擔。
    事實及理由
壹、程序事項：
    本件被告代表人於訴訟繫屬中由陳文宗變更為邱政茂，並已
    具狀聲明承受訴訟。
貳、事實概要：
    緣原告民國（下同）95年10月31日至96年10月30日申請暫停
    營業，惟屆期並未復業，並於辦理95年度營利事業所得稅結
    算申報時，將帳上所載餘存貨物金額新臺幣（下同）104,51
    2,043 元，逕行調整為0 元，致漏報銷售額合計104,512,04
    3 元，經被告核定補徵營業稅額5,225,602 元。原告不服，
    申經復查結果，未獲變更，提起訴願，經遭駁回，遂向本院
    提起行政訴訟。
參、本件原告主張：
一、原告營業項目係銷售家電用品，因95年初帳列存貨係90年所
    留存之電器用品，過時家電商品幾無法銷售部分甚至有使用
    安全之疑慮，故該批電器用早已無法出售，原告亦無出售、
    轉供營業人自用或無償移轉他人所有之情事，肆因財務周轉
    不靈，經清點庫存可售商品，於95年5 月10日出售予永欣租
    賃股份有限公司，其餘逕予廢棄，並無短漏開統一發票。原
    核定主張依加值型及非加值型營業稅法（下稱營業稅法）第
    3 條第3 項第1 款、第32條第1 項前段、第35條第1 項及第
    43條第1 項第4 款規定逕行核定原告已過時報廢商品屬營業
    稅法第3 條第3 項第1 款之「以產製、進口、購買供銷售之
    貨物，轉供營業人自用；或以其產製、進口、購買之貨物，
    無償移轉他人所有者」，應依同法第32條第1 項前段規定開
    立統一發票交付買受人及同法第35條第1 項填具規定格式之
    申報書，檢附退抵稅款及其他有關文件向主管稽徵機關申報
    銷售額、應納或溢付營業稅額，逕行依同法第43條第1 項第
    4 款核定報廢商品銷售額，並補徵應納稅額5,225,602 元（
    104,512,043 ×5%），明顯援引錯誤，曲解法令。
二、原告於95年申請停業後即無任何營業行為亦未曾申請復業，
    被告亦未曾發文要求提示96年帳簿憑證，無事實依據，逕以
    原告於95年10月31日至96年10月30日申請暫停營業，惟屆期
    並未復業，並於辦理95年營利事業所得稅結算申報時，將帳
    上所載餘存貨金額104,512,043 元逕行調整為0 元，致漏報
    銷售額，並依營業稅法第43條規定為由，核定補徵95年至96
    年營業稅，違反所得稅實質課稅原則。
三、原告已於97年5 月13日提示95年1 月至8 月帳簿憑證、加值
    型及非加值型營業稅申報書及87年至95年營利事業所得稅結
    算申報書，自申報書營業成本明細表，顯示各年度進貨、存
    貨情形：
    89年12月31日存貨112,320,016元
    90年中進貨82,033,879元
    90年12月31日存貨113,233,172元
    91年中進貨4,922,019元
    91年12月31日存貨112,960,013元
    92年中進貨退出1,141,195元
    92年12月31日存貨111,845,829元
    93年中進貨799,245元
    93年12月31日存貨111,370,080元
    94年中進貨714,083元
    94年12月31日存貨111,069,175元
    以上除90年進貨82,033,879元，當年幾已全數銷售外，餘各
    年進貨極小，可證94年12月31日存貨均為89年之存貨，明顯
    證明存貨係90年度所留存之非堪用品，無法銷售，並無被告
    所稱違背協力義務。
四、原查未依原告實際運作情形，逕行認定廢棄之商品違反「商
    品或原料、物料、在製品等因過期、變質、破損等因素而報
    廢者，除公開發行股票之公司，可依會計師查核簽證報告核
    實認其報廢損失外，應於事實發生後15日內檢具清單報請該
    管稽徵機關派員勘查監毀」，主張期末存貨帳面價值應為10
    4,512,043 元，並將該期末存貨104,512,043 元視為已銷售
    ，逕行核課巨額稅負，明顯濫用行政裁量權，違反所得稅實
    質課稅及公平正義原則等情。並聲明求為判決：訴願決定及
    原處分（含復查決定）均撤銷。
肆、被告則以：
一、按「有左列情形之一者，視為銷售貨物：1 、營業人以其產
    製、進口、購買供銷售之貨物，轉供營業人自用；或以其產
    製、進口、購買之貨物，無償移轉他人所有者。」「營業人
    銷售貨物或勞務，應依本法營業人開立銷售憑證時限表規定
    之時限，開立統一發票交付買受人。」「營業人除本法另有
    規定外，不論有無銷售額，應以每二月為1 期，於次期開始
    15日內，填具規定格式之申報書，檢附退抵稅款及其他有關
    文件，向主管稽徵機關申報銷售額、應納或溢付營業稅額。
    其有應納營業稅額者，應先向公庫繳納後，檢同繳納收據一
    併申報。」「營業人有左列情形之一者，主管稽徵機關得依
    照查得之資料，核定其銷售額及應納稅額並補徵之：……4
    、短報、漏報銷售額者。」為營業稅法第3 條第3 項第1 款
    、第32條第1 項前段、第35條第1 項及第43條第1 項第4 款
    所明定。次按「解散之公司除因合併、分割或破產而解散外
    ，應行清算。」「公司經中央主管機關撤銷或廢止登記者，
    準用前三條之規定。」「公司之清算，以董事為清算人。但
    本法或章程另有規定或股東會另選清算人時，不在此限。」
    為公司法第24條、第26條之1 及第322 條第1 項所規定。又
    「商品或原料、物料、在製品等因過期、變質、破損等因素
    而報廢者，除公開發行股票之公司，可依會計師查核簽證報
    告核實認定其報廢損失者外，應於事實發生後15日內檢具清
    單報請該管稽徵機關派員勘查監毀，或事業主管機關監毀並
    取具證明文件，核實認定。」為行為時營利事業所得稅查核
    準則第101 條之1 第1 款所規定。
二、原告於首揭期間申請暫停營業，屆期亦未申請復業，被告查
    得其95年度期末存貨帳面價值應為104,512,043 元，惟該年
    度營利事業所得稅結算申報書資產負債表列載餘存貨物0 元
    ，核定其自行調減之期末存貨帳面價值104,512,043 元視為
    已銷售，應補徵營業稅額5,225,602 元。
三、原告係經營家電批發業，95年度營利事業所得稅結算申報，
    列報營業收入淨額7,714,272 元及期初存貨111,069,175 元
    ，因商品進銷存數量無法勾稽，自行依該業（行業標準代號
    ：4441-17）同 業利潤標準毛利率15% ，申報營業成本6,55
    7,132 元﹝7,714,272 ×（1-15﹪）﹞及期末存貨0 元，原
    查以其期末存貨帳面價值應為104,512,043 元（111,069,17
    5 元-6,557,132元），將期末存貨104,512,043 元視為已銷
    售，核定應納營業稅額並補徵之。原告雖主張系爭存貨為不
    堪使用之廢料，無法出售遂予廢棄，惟無法提示依前揭查核
    準則規定商品報廢之相關具體事證供核；復查時，經再次依
    函通知原告提示相關帳證供核，惟仍迄未提示，致無從就其
    爭議事項進行審酌，依首揭規定，原核定補徵營業稅額5,22
    5,602 元並無不合。原處分及復查、訴願決定並無違誤等語
    ，資為抗辯。並聲明求為判決駁回原告之訴。
伍、兩造不爭之事實及兩造爭點：
    如事實概要欄所述之事實，業據提出95年1 月至8 月帳簿憑
    證、加值型及非加值型營業稅申報書及87年至95年營利事業
    所得稅結算申報書，自申報書營業成本明細表為證，其形式
    真正為兩造所不爭執，堪信為真，兩造爭點厥為：原告就系
    爭存貨已經報廢之事實，是否已盡協力義務供被告查證？被
    告是否需舉證系爭存貨已經銷售？
伍、本院之判斷：
一、本件應適用之法條與法理：
（一）營業稅法第3 條第3 項第2 款規定：「有左列情形之一者
      ，視為銷售貨物：……2 、營業人解散或廢止營業時所餘
      存之貨物，或將貨物抵償債務、分配與股東或出資人者。
      」
（二）營業稅法第43條第1 項第4 款規定：、「營業人有左列情
      形之一者，主管稽徵機關得依照查得之資料，核定其銷售
      額及應納稅額並補徵之：……4 、短報、漏報銷售額者。
      」
（三）營業稅法施行細則第19條第1 項第1 款規定：「本法第3
      條第3 項規定視為銷售貨物之銷售額，其認定標準如左：
      1 、第1 款及第2 款，以時價為準。」
（四）營業稅法施行細則第第25條規定：、「本法稱時價，係指
      當地同時期銷售該項貨物或勞務之市場價格。」
（五）營業稅法施行細則第第34條第1 項、第2 項、第4 項規定
      ：「本法第4 章第1 節規定計算稅額之營業人解散或廢止
      營業時，於清算期間需處理餘存貨物或勞務者，仍應向主
      管稽徵機關申請領用統一發票，並依本法第35條規定申報
      其應納或溢付之營業稅額。營業人清算期間屆滿當期之銷
      售額及應納或溢付營業稅額，應於清算期間屆滿之日起15
      日內向主管稽徵機關申報繳納或退還。……。營業人未依
      第1 項及第2項 規定申報應納稅額者，主管稽徵機關應依
      本法第43條之規定核定其銷售額及應納稅額並補徵之。」
（六）行為時營利事業所得稅查核準則第101 條之1 第1 款規定
      ：「商品或原料、物料、在製品等因過期、變質、破損等
      因素而報廢者，除公開發行股票之公司，可依會計師查核
      簽證報告核實認定其報廢損失者外，應於事實發生後15日
      內檢具清單報請該管稽徵機關派員勘查監毀，或事業主管
      機關監毀並取具證明文件，核實認定。」，係被告為使辦
      理營業稅案件更具體化而訂定之技術性、細節性行政規則
      ，與立法意旨相符，自無違誤。
二、原告就系爭存貨已經報廢之事實，未盡協力義務供被告查證
    ，被告無庸舉證系爭存貨已經銷售：
（一）按稅捐稽徵機關在核定稅額過程中，須納稅義務人協同辦
      理者所在多有，學理上稱為納稅義務人之協力義務，包括
      申報義務、記帳義務、提示文據義務等，納稅義務人違背
      上述義務，在行政實務上即產生由稅捐稽徵機關片面核定
      等不利益之後果，稅捐稽徵機關自無庸舉證貨物之流向
      。司法院釋字第537 號解釋稱：「租稅稽徵程序，稅捐稽
      徵機關雖依職權調查原則而進行，惟有關課稅要件事實，
      多發生於納稅義務人所得支配之範圍，稅捐稽徵機關掌握
      困難，為貫徹公平合法課稅之目的，因而課納稅義務人申
      報協力義務。」，亦已就納稅義務人申報之協力義為闡明
      。
（二）本件原告於95年10月31日至96年10月30日間申請暫停營業
      ，屆期未申請復業，嗣其95年度營利事業所得稅結算申報
      ，資產負債表列載餘存貨物0 元，原告雖主張系爭存貨為
      不堪使用之廢料，已經報廢，惟依行為時營利事業所得稅
      查核準則第101 條之1 第1 款規定：「商品或原料‧‧報
      廢者，除公開發行股票之公司，可依會計師查核簽證報告
      核實認定其報廢損失者外，應於事實發生後15日內檢具清
      單報請該管稽徵機關派員勘查監毀，或事業主管機關監毀
      並取具證明文件，核實認定。」，本件原告無法提示前揭
      查核準則所規定商品報廢之相關具體事證，復查時經再次
      通知原告提示相關事證供核，迄今仍未提示，致被告無從
      就存貨是否已報廢之事項進行勾稽。
（三）原告雖提出已將存貨部分出賣予永欣租賃公司之發票，主
      張能賣的都賣了，剩下的存貨均已報廢，被告應舉證伊有
      出賣其餘存貨之事實云云，但存貨有無出賣或報廢，或抵
      償債務、分配與股東或出資人，均屬原告所得支配之範圍
      ，被告掌握困難，極難舉證，系爭去向不明之存貨，原告
      若主張報廢，即應由原告舉證，而非由被告舉証其已經出
      售、抵償債務、分配與股東或出資人。從而，若原告不能
      舉證導致被告無從勾稽，自可視為已經出售（但未開具發
      票），被告因而以原告94年度資產負債表之期末存貨尚有
      111,069,175 元，減除95年度銷貨成本6,557,132 元，其
      當年度期末存貨帳面價值應為104,512,043 元（111,069,
      175 元-6,557,132元），將期末存貨104,512,043 元視為
      已銷售，核定應納營業稅額5,225,602 元並補徵之，並無
      不合，難謂被告違反實質課稅原則。
三、從而，原處分（含復查決定）並無違法，訴願決定予以維持
    ，核無不合。原告訴請撤銷，為無理由，應予駁回。
四、兩造其餘攻擊防禦方法均與本件判決結果不生影響，故不逐
    一論述，併此敘明。
據上論結，本件原告之訴為無理由，依行政訴訟法第98條第1項
前段，判決如主文。
中    華    民    國    99    年    7     月    29    日
                    臺北高等行政法院第七庭
                              審判長法  官  吳慧娟
                                    法  官  林惠瑜
                                    法  官  畢乃俊
上為正本係照原本作成。
如不服本判決，應於送達後20日內，向本院提出上訴狀並表明上
訴理由，如於本判決宣示後送達前提起上訴者，應於判決送達後
20日內補提上訴理由書（須按他造人數附繕本）。
中    華    民    國    99    年    7     月    29    日
                                    書記官  簡信滇

司法院資訊處製作；財團法人民間司法改革基金會備份。
